【裁判字號】    98,刑智上更(一),10
【裁判日期】    990208
【裁判案由】    違反藥事法
【裁判全文】
智慧財產法院刑事判決
                              98年度刑智上更(一)字第10號
上  訴  人  甲○○
即  被  告
選任辯護人  陳永昌 律師
            吳孟勳 律師
上  訴  人  乙○○
即  被  告
選任辯護人  張振興 律師
上列上訴人等因違反藥事法案件，不服臺灣板橋地方法院97年度
訴字第716號，中華民國97年4月28日第一審判決（起訴案號：臺
灣板橋地方法院檢察署97年度偵字第1441、1442號及移送併辦：
98年度偵字第7886號），提起上訴，判決後，經最高法院發回更
審，本院判決如下：
    主  文
原判決撤銷。
乙○○共同製造禁藥，處有期徒刑壹年捌月，扣案如附表二及附
表三編號1、5至9、11所示應沒收之物均沒收。又共同明知為禁
藥而販賣，處有期徒刑壹年陸月，扣案如附表三編號1所示應沒
收之物均沒收。應執行有期徒刑貳年捌月，扣案如附表二及附表
三編號1、5至9所示應沒收之物均沒收。
甲○○共同輸入禁藥，處有期徒刑壹年捌月。扣案如附表三所示
應沒收之物均沒收。
    事  實
一、乙○○及甲○○均明知諾美婷、威而鋼（VIAGRA）、犀利士
    （CIALIS）、普拿疼（PANADOL）等藥品分別係美商亞培股
    份有限公司臺灣分公司（下稱美商亞培公司）、輝瑞大藥廠
    股份有限公司、臺灣禮來股份有限公司（下稱臺灣禮來公司
    ）、英商葛蘭素集團公司（以下合稱原藥廠公司）所製造生
    產，並經行政院衛生署分別核准輸入在我國地區販賣，ACOM
    PLIA則為法商沙諾菲安萬特公司所製造生產，惟尚未經行政
    院衛生署核准輸入販賣，亦明知如附表一所示之商標，分係
    如附表一所示之德商亞培公司、美商輝瑞產品公司（下稱美
    商輝瑞公司）、美商禮來ICOS有限公司（下稱美商禮來公司
    ）、法商沙諾菲安萬特公司、英商葛蘭素集團公司向經濟部
    中央標準局（現改制為經濟部智慧財產局）申請註冊，並指
    定使用於如附表一所示西藥等商品，現均於商標權期間內，
    未經如附表一所示商標權人之同意，不得於同一商品使用相
    同之商標。
二、詎乙○○竟與其配偶徐歷慶（由臺灣板橋地方法院檢察署檢
    察官另案偵辦）及真實姓名年籍不詳之大陸地區成年人共同
    基於製造、明知為未得商標權人同意而於同一商品使用相同
    之註冊商標之商品、偽造私文書及準私文書之犯意聯絡，由
    徐歷慶於民國96年11月間，在中國大陸不詳地區，未經上開
    原藥廠公司之同意或授權，即擅自以不詳方法製造如附表二
    編號1至6及附表三編號1至9所示與行政院衛生署核准輸入之
    藥品成份、仿單（即藥品說明書）或包裝不符之諾美婷、威
    而鋼（VIAGRA）、犀利士（CIALIS）、普拿疼（PANADOL）
    及ACOMPLIA等禁藥，復未經如附表一所示商標權人之同意，
    即使用如附表一所示之商標圖樣製造上開藥品外包裝盒、藥
    品說明書（私文書），並冒用各該原藥廠公司名義，在外包
    裝盒（包含盒裝及瓶裝）上標示公司名稱、藥物名稱之偽造
    準私文書後，由乙○○在臺北縣汐止市○○路172號6樓住處
    ，以如附表二編號11至20所示之包裝機、封口機、包裝袋、
    熱縮袋等物品，將部分散裝藥錠之禁藥加工為箔片後，與藥
    品說明書包裝入印有仿冒商標圖樣之外包裝盒內，並於外包
    裝盒附貼雷射標籤及含原廠序號、售價之貼紙，渠等即以此
    方式，共同製造上開禁藥、包裝盒、藥品說明書，足以生損
    害於上開原藥廠公司及商標權人（其中藥品說明書所涉違反
    著作權法部分，均未據美商亞培公司、臺灣禮來公司、英商
    葛蘭素集團公司及法商沙諾菲安萬特公司提出告訴）。
三、嗣乙○○、徐歷慶及真實姓名年籍不詳之成年人「李肆清」
    、「賀元立」，另基於明知為禁藥而販賣、販賣仿冒商標商
    品、行使偽造私文書及行使偽造準私文書之犯意聯絡，以新
    臺幣（下同）66萬元之代價，販賣如附表三編號1至4所示之
    禁藥與甲○○牟利。甲○○明知徐歷慶、李肆清等人向其兜
    售或委託其販賣之「諾美婷」、「威而鋼」、「犀利士」等
    藥品、藥品說明書及包裝盒均未經上開原藥廠公司之同意或
    授權而擅自生產或製造，且與經行政院衛生署核准輸入之藥
    品成份、藥品說明書或包裝不符，ACOMPLIA則未經行政院衛
    生署核准輸入，故均為禁藥，且上開藥品之藥錠、箔片包裝
    、外包裝盒（含盒裝及瓶裝）、藥品說明書上，分別未經如
    附表一所示商標權人之同意或授權製造，而於同一商品使用
    相同之商標。竟基於意圖販賣而明知為禁藥仍加以販入及明
    知為仿冒商標商品而販入之犯意，先於96年11月2日11時18
    分許以內含門號000 0000000號SIM卡之行動電話撥打徐歷慶
    所使用之大陸地區0000000000000000號電話，向徐歷慶販入
    如附表三編號1至4所示禁藥，並約定甲○○應支付20萬元作
    為定金，至附表三編號5至9之禁藥及編號11之威而鋼藥品說
    明書及包裝盒則係李肆清一併交付予甲○○販賣。嗣於96年
    11月12日10時9分許，甲○○再以上開行動電話與徐歷慶確
    認上開附表三編號1至4所示禁藥之總價為66萬元，旋甲○○
    即依徐歷慶之指示於96年11月13日某時許，在臺北縣中和市
    ○○路322號16樓之1住處樓下，交付定金20萬元予乙○○收
    受。其後，甲○○即與真實姓名年籍不詳之成年人「賀元立
    」基於輸入禁藥、明知為未得商標權人同意於同一商品使用
    相同之註冊商標之商品而輸入之犯意聯絡，於96年12月12日
    經賀元立告知將以空運方式寄出上開禁藥、藥品說明書及包
    裝盒，並約定由甲○○支付14萬7千元運費，賀元立即利用
    不知情之翔大物流公司及全通國際實業有限公司之運送人員
    將上開禁藥、藥品說明書及包裝盒等物品寄送至翼龍國際快
    遞公司，甲○○並於96年12月25日委請其不知情之母親將上
    開運費如數匯款至翼龍國際快遞公司人員吳佳福（由臺灣板
    橋地方法院檢察署檢察官另案偵辦）在彰化銀行南崁分行00
    000000000000號帳戶，賀元立旋於96年12月26日通知甲○○
    上開禁藥等物品已送達我國，並提供吳佳福之行動電話0000
    0000 00供甲○○聯絡取貨事宜，甲○○遂與吳佳福約定於
    96年12月26日在桃園縣蘆竹鄉○○路○段368號前取貨，嗣甲
    ○○依約於96年12月26日16時30分許，駕駛車牌號碼8177-R
    J號自小客車至約定之桃園縣蘆竹鄉○○路○段386號前，由
    吳佳福將裝有如附表三編號1至9所示之禁藥、編號11 之威
    而鋼藥品說明書及包裝盒之6只密封紙箱交付甲○○搬運至
    前揭自小客車上後，即為法務部調查局航業海員調查處臺中
    站調查員當場查獲，並扣得如附表三所示物品。嗣法務部調
    查局航業海員調查處臺中站調查員另持臺灣板橋地方法院核
    發之搜索票，於96年12月26日21時30分許，在乙○○前址住
    處內查扣如附表二所示之物。
四、案經法務部調查局航業海員調查處臺中站（下稱航調處）移
    送及美商亞培公司、美商輝瑞公司、美商禮來公司、英商葛
    蘭素集團公司、法商沙諾菲安萬特公司訴請臺灣板橋地方法
    院檢察署檢察官偵查起訴及移送併辦。
    理  由
壹、程序方面：
一、被告乙○○自白之證據能力：
  (一)被告乙○○之選任辯護人辯稱：本件搜索程序不合法，其後
    拘提、羈押亦不合法，故羈押期間被告乙○○所為自白無證
    據能力等語。
  (二)按被告之自白，非出於強暴、脅迫、利誘、詐欺、疲勞訊問
    、違法羈押或其他不正之方法，且與事實相符者，得採為證
    據；若被告陳述其自白係出於不正之方法者，應先於其他事
    證而為調查，刑事訴訟法第156條第1項、第3項定有明文。
    被告乙○○在航調處、檢察官訊問及原審所為自白是否非任
    意性，端視該自白是否出於被告乙○○之自由意思，核與搜
    索程序是否違法，並無必然關聯。況經本院當庭勘驗航調處
    訊問之錄影帶，被告乙○○於訊問過程中雖有抱住腹部或趴
    於桌上等情形（見本院卷第176-183頁），嗣經本院勘驗航
    調處詢問之錄音光碟，就被告及選任辯護人主張有爭議部分
    ，茲勘驗紀錄如下：
    錄音第23分58秒：
      調查員：「有做就有做，會做就會做，不要趴在那裡啦」
      。
    錄音第35分15秒：
      乙○○：「咳嗽聲（一聲）」。
    錄音第53分30-32秒：
      乙○○：「咳嗽聲（數聲）」。
    錄音1時4分48秒：
      調查員：「再忍耐、再忍耐一下（台語）」。
    錄音1時55分16秒：
      乙○○：「還要很久嗎」。
    錄音1時55分22秒：
      乙○○：「我肚子好痛」。調查員：「肚子痛？」。
    錄音1時56分24秒：
      調查員：「你的筆錄跟其他人供述不一樣，這種東西很多
      都很明確的東西，你講不知道就很多講不過去，到時候所
      以就拖很久」。
    錄音2時0分30秒：
      乙○○：「深呼吸聲」。
    錄音2時1分6秒：
      乙○○：「深呼吸聲」。
    錄音2時8分00-10秒：
      調查員：「要不要看醫生，你要看醫生要講」。
      乙○○：「我可以忍」。
    錄音2時15分10秒：
      調查員：「增加一個東西，插進去，重新再問，把他帶過
      去」。
    錄音2時25分20-25秒：
      乙○○：「咳嗽聲（數聲）」。
    錄音2時26分48秒：
      調查員問：「你胃會痛？」
      乙○○：「我有藥你要不要？」
      調查員：（笑聲）「經歷過就好」。
      乙○○：「可是我的肚子還是很痛」。
    另被告乙○○於本院亦供稱：「在我們家搜索的時候，我就
    覺得肚子不舒服，調查員說先帶我去藥房買藥，後來我們就
    去藥房買了胃藥，在車上我有服藥。」等語（見本院卷(一)第
    160頁），由上足見，被告乙○○於航調處訊問時確有腸胃
    不舒服之情事，然航調處於訊問前即已陪同被告乙○○至藥
    局購買藥物，俾以解緩其不舒服之情況，且於調查員詢以是
    否要就醫時，其亦答稱可以忍受，而上開夜間訊問之進行復
    係出於被告乙○○之同意而為之（見偵字第1442號卷第3頁
    ），自難認航調處人員有何以強暴、脅迫或其他不正方法訊
    問之情事。何況被告乙○○於航調處、偵查及原審羈押訊問
    時均矢口否認犯罪，而未自白全部犯罪事實，迄原審97年2
    月25日初訊時始當庭表示認罪（見原審卷第13頁），雖被告
    乙○○選任辯護人辯稱：當時被告乙○○已持續羈押數月，
    因家中尚有幼子及年邁公婆猶待儘速交保，原審法院亦告知
    自白可從輕量刑，遂於原審自白認罪，故不具有任意性云云
    ，然查，原審於初訊後仍認被告乙○○涉犯製造禁藥罪嫌重
    大，且其配偶（即徐歷慶）在大陸有居住所，而有事實足認
    有逃亡之虞，故有羈押之必要，而予以羈押（見原審卷第15
    頁），顯見原審並未以交保為由而不正利誘被告乙○○為上
    述自白。嗣被告乙○○於原審97年2月29日準備程序中仍當
    庭表示認罪（見原審卷第237、241頁），並於審判程序仍供
    稱：現在所言才是實在（見原審卷第253頁），依刑法第57
    條之規定被告於犯罪後之態度本即為科刑所應審酌之事項，
    是以原審法院縱曾告知被告自白犯罪可從輕量刑，亦非對被
    告施以不正之方法，被告乙○○辯稱其於原審之自白不具有
    任意性云云，即非可採。此外，亦無任何證據顯示被告乙○
    ○於原審所為自白係出於強暴、脅迫、利誘、詐欺、疲勞訊
    問、違法羈押或其他不正之方法，其自白即有證據能力。
二、告訴人美商亞培公司就附表三編號2藥品所提出由華友科技
    顧問股份有限公司（下稱華友公司）出具之鑑定報告（見本
    院卷(二)第95頁）之證據能力：
  (一)按「鑑定人由審判長、受命法官或檢察官就下列之人選任一
    人或數人充之：一、就鑑定事項有特別知識經驗者。二、經
    政府機關委任有鑑定職務者。」、「法院或檢察官得囑託醫
    院、學校或其他相當之機關、團體為鑑定，或審查他人之鑑
    定，．．」，刑事訴訟法第198條、第208條分別定有明文。
  (二)告訴人美商亞培公司就附表三編號2藥品所提出由華友公司
    出具之上述鑑定報告，並非審判長、受命法官或檢察官依法
    選任鑑定人所進行之鑑定，華友公司亦非法院或檢察官所囑
    託為鑑定之機關或團體，華友公司所出具之鑑定報告書，即
    屬審判外之書面陳述，並經被告甲○○及其選任辯護人就上
    開鑑定報告之證據能力提出異議，復不符合同法第159條之1
    至第159條之5之例外情形，故上開鑑定報告無證據能力。至
    告訴人美商亞培公司就附表三編號3、4藥品，則未出具任何
    鑑定報告，附此敘明。
三、按被告以外之人於審判外之言詞或書面陳述，除法律有規定
    者外，不得作為證據；又被告以外之人於審判外之陳述，雖
    不符合同法第159條之1至第159條之4之規定，但經當事人於
    審判程序同意作為證據，法院審酌該言詞陳述或書面陳述作
    成時之情況，認為適當者，亦得為證據。當事人、代理人或
    辯護人於法院調查證據時，知有第159條第1項不得為證據之
    情形，而未於言詞辯論終結前聲明異議者，視為有前項之同
    意，刑事訴訟法第159條第1項及第159條之5分別定有明文。
    經查，除被告等及渠等選任辯護人所爭執之上開證據以外，
    本判決其餘所引用之各該被告以外之人於審判外之陳述（包
    含通訊監察譯文），縱屬傳聞證據，但檢察官、被告及選任
    辯護人於本院準備程序及審判期日中，均表示無意見，並撤
    回先前所為證據能力之爭執，而同意為證據（本院卷(一)第76
    -82頁、本院卷(二)第119頁），當事人於言詞辯論終結前亦未
    另聲明異議，本院審酌該等證據作成之情況，認為適於為本
    件認定事實之依據，依刑事訴訟法第159條之5第2項規定，
    應具有證據能力，合先敘明。
四、至其餘本判決所引用之卷內文書證據及物證之證據能力部分
    ，並無證據證明係公務員違背法定程序所取得，檢察官、被
    告二人及其選任辯護人雖曾就告訴人美商輝瑞公司所提出華
    友公司就附表二編號5、附表三編號6所示威而鋼所出具之鑑
    定報告（見本院卷(二)第51- 55頁）、告訴人法商沙諾菲安萬
    特公司就附表二編號4、附表三編號8所示ACOMPLIA所出具之
    鑑定報告及其譯文（見本院卷(二)第67-84、86-91頁）、告訴
    人臺灣禮來股份有公司就附表二編號2、附表三編號9所示犀
    利士所出具之鑑定報告（見本院卷(二)第60頁）、告訴人美商
    亞培公司所提出華友公司就附表二編號6、附表三編號1、5
    所示諾美婷所出具之鑑定報告（見本院卷(二)第96、97頁）、
    告訴人英商葛蘭素集團公司就附表二編號3所示PANADOL普拿
    疼所出具之鑑定報告（見本院卷(二)第63-65頁）爭執其證據
    能力（見本院卷(一)第81-82頁），惟被告二人及選任辯護人
    於嗣後之準備程序及審判期日中已撤回先前所為證據能力之
    爭執而同意為證據（本院卷(二)第22、31、119頁），當事人
    於言詞辯論終結前亦未另聲明異議，本院審酌上開文書證據
    及物證作成之情況，並非公務員違背法定程序所取得，亦無
    刑事訴訟法第159條之4顯有不可信之情況，故上揭書證及物
    證均有證據能力。
貳、實體方面：
一、訊據被告乙○○固坦承有依徐歷慶之指示而於上開時地向甲
    ○○收取20萬元現金，且在其住處所查獲之附表二編號1至6
    之藥品均與我國主管機關所核准藥品成份內容不同之事實，
    惟矢口否認有上開犯行，並辯稱：在臺北縣汐止市○○路17
    2號6樓住處所扣案之包裝機、封口機、包裝袋、熱縮機、包
    裝盒、仿單及偽藥係徐歷慶之前老闆李肆清因案潛逃而遺留
    給徐歷慶，伊未曾使用上開機器為包裝行為，伊雖有代收現
    金20萬元，但不知收錢之目的及販入販出後差價為何等與營
    利有關之事項，並於收取現金後即轉交伊公公收執，自始未
    賺取因販賣所得之金額，足證伊無營利之意圖等語。訊據被
    告甲○○固坦承有向徐歷慶購買附表三編號1之諾美婷及編
    號2、3、4粉紅白減肥藥，且在其所駕駛車牌號碼8177-RJ號
    自小客車上所查扣之附表三編號1至9之藥品均與我國主管機
    關所核准藥品成份內容不同之事實，惟矢口否認有上開犯行
    ，並辯稱：案發時徐歷慶尚積欠伊135萬元債務，因而與徐
    歷慶協議，由徐歷慶交付25萬顆粉紅白減肥藥以抵銷上開債
    務，伊主觀上認知徐歷慶所交付之粉紅白藥品為真品，伊並
    未向徐歷慶購買諾美婷、ACOMPLIA、犀利士、威而鋼等藥品
    ，伊亦不知徐歷慶係自何管道取得附表三藥物，自無從知悉
    係自大陸地區輸入等語，惟查：
  (一)上開犯罪事實，業據被告乙○○、甲○○於原審坦承不諱（
    見原審卷第10-13、237、241、242頁），另有被告乙○○與
    徐歷慶或徐歷慶與大陸工廠之人討論製造及販賣禁藥暨收取
    貨款、被告甲○○與徐歷慶、賀元立分別討論買賣、輸入禁
    藥細節之通訊監察譯文附卷可稽，其內容分別如下：
  1.由徐歷慶至大陸地區與真實姓名年籍不詳之大陸地區成年人
    共同製造禁藥、包裝盒後，徐歷慶即將部分散裝藥錠交由被
    告乙○○，由被告乙○○在上開住處將散裝藥錠包裝成箔片
    （即「排裝」）或瓶裝，並將箔片裝入包裝盒後黏貼標籤紙
    後交付買受人，被告乙○○曾向徐歷慶反映包裝盒及貼紙之
    問題，被告甲○○亦曾詢問被告乙○○禁藥是否包裝完成（
    見警聲搜字第72號卷第30、35、38-39、41、45、48、51、5
    3-54、57、63、70、73、78、79、82頁通訊監察譯文）。
  2.被告甲○○與徐歷慶談妥以66萬元販入如附表三編號1-5所
    示之禁藥，約定被告甲○○需先支付20萬元作為定金，並由
    被告乙○○向甲○○收取，嗣被告乙○○即依徐歷慶指示向
    甲○○收取20萬元後交給徐父保管（見97年度警聲搜字第72
    號第46頁、第56至57頁、第60頁通訊監察譯文）。
  3.被告甲○○與大陸地區人民賀元立接洽如附表三所示禁藥等
    物品之運送方式及運費之計算、支付等情形（見97年度警聲
    搜字第72號第86、88至89頁通訊監察譯文）。
  (二)被告甲○○雖辯稱：伊不知徐歷慶係自何管道取得附表三藥
    物，自無從知悉係自大陸地區輸入等語，惟自通訊監察譯文
    所示，被告徐歷慶與在大陸地區之賀元立曾有多次通話均提
    及禁藥係由東莞寄送至我國（見警聲搜字第72號卷第37、39
    、42頁），被告甲○○亦曾多次向在大陸地區之賀元立詢問
    禁藥製造進度、寄送及運費事宜（見警聲搜字第72號卷第42
    、47、53、77、83、86、88-89頁），倘被告甲○○不知其
    向徐歷慶販入之藥物係於大陸製造後始輸入我國，其自無向
    在大陸地區之賀元立詢問禁藥寄送及運費事宜之理，況被告
    甲○○與賀元立討論運費時，曾多次強調該運費係以「臺幣
    」支付（見警聲搜字第72號卷第88頁），倘附表三等禁藥係
    在我國製造交付，雙方自無討論以「新臺幣」支付運費之必
    要。再者，被告甲○○於調查時亦供承：附表三被查扣藥品
    係伊向徐歷慶訂購，由李肆清從大陸以快遞方式寄送給伊等
    語（見偵字第1441號卷第10頁），是被告甲○○所辯委無足
    採。被告甲○○另辯稱：案發時徐歷慶尚積欠伊135萬元債
    務，因而與徐歷慶協議，由徐歷慶交付25萬顆粉紅白減肥藥
    以抵銷上開債務，伊主觀上認知徐歷慶所交付之粉紅白藥品
    為真品乙節，經查，被告甲○○確曾於96年11月13日支付20
    萬元予被告乙○○作為販入附表三禁藥之定金，已如前述，
    倘徐歷慶果有積欠被告甲○○135萬元債務，則被告甲○○
    何須支付20萬元予被告乙○○作為定金。又被告甲○○復曾
    於96年12月13日與在大陸地區之徐歷慶通話，雙方除討論附
    表三之禁藥運費太貴之問題，徐歷慶並告知被告甲○○該次
    交易之尾款是46萬元加上運費（見97年度警聲搜字第72號第
    91頁通訊監察譯文），倘徐歷慶交付25萬顆減肥藥係用以抵
    銷其積欠被告甲○○之債務，其顯無告知被告甲○○尚須支
    付尾款46萬元，且除上開尾款外，另須自行支付運費之理，
    被告甲○○所辯顯係事後卸責之詞。
  (三)至被告甲○○另辯稱伊僅向徐歷慶等人購買附表三編號1至4
    之藥物，但伊並未向徐歷慶購買附表三編號5-9之諾美婷、A
    COMPLIA、犀利士、威而鋼等藥物及編號10之包裝盒、說明
    書乙節。查被告甲○○於調查、偵查及原審始終均供稱係向
    徐歷慶訂購25萬顆減肥藥，而依96年11月12日通訊監察譯文
    亦顯示被告甲○○確係向徐歷慶訂購粉紅白減肥藥20萬顆，
    諾美婷5萬顆（見警聲搜字第72號卷第56頁，即所稱「粉紅
    的」、「200」、「藍的」、「50」），核與附表三編號1至
    4之藥品數量相符，且被告甲○○於航調處調查時亦供稱：
    「96年11月初向李肆清訂購減肥藥25萬顆，由於李肆清人在
    大陸，因此在聯繫上比較不方便，李肆清告訴我直接向徐歷
    慶接洽即可，今日被貴單位所查扣的諾美婷、威而鋼、減肥
    藥即是我向徐歷慶訂購，由李肆清從大陸以快遞方式寄送給
    我的。」、「諾美婷可能是徐歷慶當作減肥藥一同販售給我
    ，另外，威而鋼3060顆、犀力士114顆（按：應係144顆）、
    減肥藥（ACOMPLIA）378顆（按：應係756顆）是李肆清主動
    給我試賣，賣完後再結帳。」、「我只知道威而鋼30顆罐裝
    每罐800元，犀力士4顆盒裝每盒250元，但威而鋼4顆盒裝及
    減肥藥（ACOMPLIA）價格多少，他則未說明，只表示叫我先
    賣賣看，並告訴我減肥藥（ACOMPLIA）14顆裝每盒賣800元
    ，諾美婷30顆裝每盒賣400元，另外散裝之減肥藥每包1000
    顆販售價格為0000-0000元」等語（見偵字第1441號卷第10
    -11頁），足徵被告甲○○確係以66萬元之代價向徐歷慶等
    人販入附表三編號1至4之禁藥，惟被告甲○○既明知附表三
    編號5-9之禁藥及編號11之威而鋼包裝盒及藥品說明書係李
    肆清隨同附表三編號1至4之禁藥一併由大陸地區寄送至我國
    供其販售，佐以被告甲○○與「賀元立」於96年12月12日曾
    論及147,000元之運費是「25萬顆加上500片再加上說明書」
    （見警聲搜字第72號卷第88頁），而本件扣案附表三編號1-
    11威而鋼說明書為500份，而編號1-6之威而鋼為480片，其
    數量大致相符。又證人即航調處臺中站組長蔡啟化於本院前
    審結證稱：伊在96年12月26日有前往桃園縣蘆竹鄉○○路○
    段386號前執行本件被告甲○○涉及違反藥事法案件，從監
    聽的資料研判，大概是從96年11月起，甲○○有用電話與徐
    歷慶聯絡要訂減肥藥，後來陸陸續續都有提，當時約定的價
    金是66萬元，20萬元定金已經付給乙○○，由她代收。大概
    在96年12月12日徐歷慶在大陸的同夥賀元立，他用電話通知
    甲○○說這批貨已經用海運的方式寄出來了，甲○○要自己
    去取貨，且要支付14萬7760元的運費給交貨給他的人，賀元
    立又在96年12月25日用電話通知甲○○說貨已經到了，並且
    要支付運費，再用簡訊說運費是要匯到吳佳福華南商業銀行
    南崁分行00000000000000這個帳戶內，甲○○當天11點多在
    華泰商業銀行中和分行以何佩穎的名義如數匯到吳佳福上述
    帳戶內。甲○○於96年12月26日15點左右接到一個大陸何小
    姐的電話，這個何小姐可能是一家貿易公司的小姐，彼此間
    不認識，得知交貨的人是吳佳福，電話是0000000000，甲○
    ○就打這個電話聯絡，約定在桃園縣蘆竹鄉○○路○段翼龍
    快遞的倉庫前領貨，當時我們就跟在他的後面，大概是下午
    4點半左右抵達上開地點，吳佳福就把裝有諾美婷等禁藥的6
    只密封紙箱交給甲○○，搬到到車上，就在甲○○準備要開
    車離去時我們把他攔下，檢查密封紙箱，發現是偽禁藥品，
    就執行逮捕，同時也發現吳佳福有3箱偽藥要轉交他人，吳
    佳福還沒有交出去，同樣也是偽藥，所以也把他逮捕。箱子
    外觀沒有寫甲○○的名字，但上面有寫編號，從吳佳福與貿
    易公司的即時通紀錄是說有區分哪幾個編號是誰的，當時甲
    ○○用的好像是小林，不是用本名，這要看吳家福的筆錄才
    會知道，甲○○是留他的手機，但是報的名字是留化名小林
    。伊從監聽的資料得知的訊息及吳佳福即時通的拷貝紀錄判
    斷其中6箱是甲○○的，我們在做目錄表時，甲○○有簽名
    ，是他的東西等語（見上訴字第12號卷第165至168頁），查
    依吳佳福之網路即時通紀錄顯示編號為EM-1-500-2.8KG、EM
    -5-L1-13.6KG、EM-6-H1-14.92KG、EM-7-H2-17.46KG、EM-8
    -H3-17.52KG、EM-9-500等6個箱子均係化名「林俊傑」之人
    所有，而化名「林俊傑」之人所留聯絡電話為0000000000（
    見偵字第7886號卷第12頁反面、第13頁），即為被告甲○○
    所使用之行動電話（見偵字第7886號卷第4頁反面），而上
    開6個箱子經扣押後所清點之物品即詳如附表三編號1至9及
    11，亦有扣押物照片可憑（見偵字第7886號卷第45-47頁反
    面），顯見被告甲○○明知其所輸入之物品係包含附表三編
    號1至9之禁藥及編號11之威而鋼包裝盒及藥品說明書，是以
    就附表三編號1至9之禁藥及編號11之威而鋼包裝盒及藥品說
    明書，被告甲○○仍有輸入禁藥及明知為未得商標權人同意
    於同一商品使用相同之註冊商標之商品而輸入之故意。
  (四)被告乙○○雖辯稱附表二物品係李肆清遺留給徐歷慶，伊未
    使用扣案機器包裝藥品等語，而經本院勘驗搜索錄影帶結果
    ，扣案如附表二編號8、11、1 2所示收縮包裝機及封口機上
    確有布覆蓋，並堆放物品（見本院卷(一)第159、163-165頁）
    ，然查，被告乙○○於原審供承：伊在本案的角色就是將徐
    歷慶交待的禁藥交給甲○○，扣案的封口機、包裝機是包裝
    用的，曾經拿這些機器來封緘過相關物品後，再交給甲○○
    等語（見原審卷第12、13頁），其另供承：在住處所查扣之
    禁藥亦係伊共同製造等語（見原審卷第241頁），參以上開
    通訊監察譯文確有多次提及係由被告乙○○負責將散裝藥錠
    包裝成箔片或瓶裝，顯見本件製造禁藥之犯行係由徐歷慶在
    大陸地區與不詳姓名年籍之成年人共同製造禁藥後，被告乙
    ○○則負責在上開住處將散裝之禁藥藥錠包裝成瓶裝或盒裝
    並黏貼標籤紙，由上述分工方式觀之，被告乙○○雖未直接
    參與製造藥錠之行為，惟其顯係以自己共同犯罪之意思，參
    與犯罪構成要件以外之行為，或以自己共同犯罪之意思，事
    前同謀，而推由徐歷慶及不詳姓名年籍之大陸地區成年人實
    行製造藥錠之行為，仍應認為係共同正犯。至被告乙○○、
    徐歷慶及「李肆清」、「賀元立」共同販賣禁藥予被告甲○
    ○之犯行，係由被告甲○○與徐歷慶議定價格及數量，而由
    被告乙○○在我國負責向被告甲○○收取20萬元定金，渠等
    彼此間亦具有犯意聯絡及行為分擔。被告乙○○雖辯稱伊不
    知20萬元之用途等語，然查，依通訊監察譯文所示，被告甲
    ○○於96年11月12日10時09分與徐歷慶通話時提及「定金是
    要叫你老婆來拿，還是怎樣」、「反正我會先付定金20」，
    徐歷慶則答以「叫我老婆去收就好」、「我叫她打給你」等
    語（見警聲搜字第72號卷第57頁），旋被告乙○○即於同日
    10時54分與被告甲○○聯絡取款事宜，被告甲○○復於同日
    13 時02分與被告乙○○通話，被告甲○○提及「之前收的
    那些，你有沒有做好」，被告乙○○則答以「都沒有做好的
    」、「你有缺哦」、「你要我可以趕給你啊」，被告甲○○
    則回覆以「還好還好不用，最主要排子到的時候，你要跟我
    講一下而已」（見警聲搜字第72號卷第57頁），則被告乙○
    ○既係於其夫徐歷慶與被告甲○○約明買賣禁藥之定金為20
    萬元後，旋即致電被告甲○○聯絡取款，其後復與被告甲○
    ○討論瓶裝及盒裝禁藥包裝進度之事宜，其顯無不知其向被
    告甲○○所收取現金為販賣禁藥價款之理，是被告乙○○所
    辯不足採信。至證人甲○○雖於本院證稱：被告乙○○收受
    上開20萬元後，並未提及關於違禁藥之事，伊亦未告知該款
    項係何用途等語（見本院卷(二)第321頁），惟被告乙○○既
    已透過徐歷慶而知悉被告甲○○交付款項之目的，縱其於取
    款時未再一步詢問，亦無礙於上開認定，是以證人甲○○之
    證詞，尚無從為被告乙○○有利之認定。
  (五)此外，如附表一所示之商標，分係如附表一所示之德商亞培
    公司、美商輝瑞公司、美商禮來公司、法商沙諾菲安萬特公
    司、英商葛蘭素集團公司等所申請註冊，並指定使用於如附
    表一所示西藥商品，現均於商標權期間內，且附表二編號1
    至6、9、10、13至16、18至20所示藥錠、箔片包裝、包裝瓶
    、包裝盒、藥品說明書及附表三編號1、5至9、11之藥錠、
    包裝盒及藥品說明書上分別有如附表一所示商標等情，有智
    慧局商標註冊簿、中華民國商標註冊證附卷可按（見偵1441
    號卷第71、77-78、90-95、111-112頁，原審卷第323-325頁
    ），並有上開扣案物品及其照片（見本院卷(一)第232-365頁
    ）可資佐證。
  (六)又扣案如附表二編號1至6所示藥品及附表三編號1至9所示藥
    品經鑑定結果分別如附表二、三所載之檢驗結果，分別有附
    表二、三所示鑑定聲明書、檢驗報告及檢體判定結果附卷可
    按，上開藥品均含有西藥成分，且附表二編號2、4至6及附
    表三編號2至5、7至9均為未經核准輸入之物品，附表二編號
    1、3及附表三編號1、6均與行政院衛生署所核准藥品之真品
    成份不同，又上開藥品均係在大陸地區同一時間所製造，亦
    分別據被告乙○○、甲○○供承在卷（見聲羈卷第5頁、偵
    字第1441號卷第10頁，原審卷第254頁、本院卷(二)第22頁）
    ，均為未經核准擅自輸入之藥品，應認屬藥事法第22條第2
    款前段所稱之禁藥。被告甲○○雖辯稱：伊向徐歷慶訂購之
    粉紅白減肥藥（即附表三編號2至4）實係纖維素，並無藥物
    成份云云，即非可採。至證人丙○○、丁○○雖於本院證稱
    渠等曾向被告甲○○購買不具西藥成份之纖維素減肥藥等語
    （見本院卷(一)第323-330頁），核均與本件被告甲○○向徐
    歷慶等人販入之禁藥無涉，均無從為被告甲○○有利之認定
    。
  (七)末查，附表三編號1至9及11之物品係賀元立利用不知情之翔
    大物流公司及全通國際實業有限公司之運送人員將上開禁藥
    、藥品說明書及包裝盒將上開禁藥寄送至翼龍國際快遞公司
    ，甲○○並於96年12月25日委請其不知情之母親將上開運費
    如數匯款至翼龍國際快遞公司人員吳佳福在彰化銀行南崁分
    行00000000000000號帳戶後，賀元立於96年12月26日通知甲
    ○○上開禁藥等物品已送達我國，並提供吳佳福之行動電話
    0000000000供甲○○聯絡取貨事宜，甲○○遂與吳佳福約定
    於96年12月26日在桃園縣蘆竹鄉○○路○段368號前取貨，業
    據被告甲○○於調查中供承不諱（見偵字第7886號卷第6頁
    ），並據證人吳佳福、錢文昌供述明確（見偵字第7886號卷
    第10-11、26-27頁），復有翔大物流貨單及網路即時通紀錄
    附卷可佐（見偵字第7886號卷第12-13頁）。
  (八)綜上，被告二人於本院所為上開辯詞均係事後卸責之詞，均
    不足採信，本件事證已臻明確，被告二人之犯行均堪以認定
    。
二、論罪科刑：
  (一)被告乙○○部分：
  1.按藥品說明書（即仿單）係用以說明該藥品之主治效能及服
    用方法，屬於私文書之一種，是扣案之諾美婷及威而鋼之禁
    藥之藥品說明書，既係被告乙○○與徐歷慶等人共同冒用原
    藥廠公司之名義所仿冒製造，自屬偽造私文書。次按，在紙
    上或物品上之文字、符號、圖畫、照像，依習慣或特約，足
    以為表示其用意之證明者，依刑法第220 條第1項規定，應
    以文書論。查扣案藥品外包裝盒（包含盒裝及瓶裝）上標示
    公司名稱、藥物名稱，係該等公司表示其等所生產產品用意
    之證明，自屬刑法第220條第1項之準私文書，被告乙○○與
    徐歷慶等人共同冒用原產製造公司之名義而為仿冒製造，自
    屬偽造準私文書。
  2.核被告乙○○如事實欄二所為，核係犯藥事法第82條第1項
    之製造禁藥罪、商標法第81條第1款之未得商標權人同意而
    於同一商品使用相同之註冊商標罪、刑法第210條、第220條
    第1項之偽造私文書罪及偽造準私文書罪，其如事實欄三所
    為，核係犯藥事法第83條第1項之明知為禁藥而販賣罪、商
    標法第82條之販賣仿冒商標商品罪、刑法第21 6條、第210
    條之行使偽造私文書罪、同法第216條、第220條第1項、第
    210條之行使偽造準私文書罪，被告乙○○以一製造包裝禁
    藥之行為，同時觸犯製造偽藥、未經同意使用仿冒商標、偽
    造私文書及偽造準私文書等罪，及以一販賣禁藥之行為，同
    時觸犯明知為偽禁藥而販賣、販賣仿冒商標商品、行使偽造
    私文書、行使偽造準私文書等罪，各係一行為觸犯數罪名之
    想像競合犯，均應依刑法第55條規定，各僅從一重論以製造
    禁藥罪、明知為禁藥而販賣罪處斷。至被告乙○○就前揭製
    造禁藥犯行與徐歷慶及不詳姓名之大陸地區成年人間，另就
    前揭明知為禁藥而販賣犯行與徐歷慶及真實姓名年籍不詳之
    成年人「李肆清」、「賀元立」間，分別有犯意聯絡、行為
    分擔，均應依刑法第28條規定，論以共同正犯。被告乙○○
    所犯製造禁藥及明知為禁藥而販賣二罪間，犯意各別、行為
    互殊，應予分論併罰。
  3.公訴人於起訴書中雖未敘明：(1)被告乙○○於製造禁藥時，
    除涉有藥事法第82條第1項之製造偽藥罪外，尚涉有商標法
    第81條第1款之未得商標權人同意而於同一商品使用相同之
    註冊商標、刑法第210條、第220條第1項之偽造私文書及偽
    造準私文書犯行；(2)被告乙○○於販賣禁藥時，除涉有藥事
    法第83條第1項之明知為偽禁藥而販賣罪外，另涉有刑法第
    216條、第210條之行使偽造私文書、同法第216條、第220條
    第1項、第210條之行使偽造準私文書犯行，然因前揭(1)、(2)
    起訴書所未述及之部分，分別與乙○○業據起訴之製造禁藥
    、販賣禁藥部分，具有想像競合犯之裁判上一罪關係，並經
    檢察官於原審及前審審理中予以更正補充（見原審卷第240
    、241頁，上訴卷第182頁），本院自應一併審究。
  (二)被告甲○○部分：
  1.按藥事法所謂販賣行為，並不以販入之後復行賣出為要件，
    祇要以營利為目的，將禁藥購入或賣出，有一於此，其犯罪
    即為完成；藥事法所謂販賣，係指明知其為偽藥或禁藥，意
    圖販賣而有販入或賣出之行為而言，其販入及賣出之行為，
    不必二者兼備，有一即屬成立，最高法院著有67年度台上字
    第2500號、68年度台上字第606號判例意旨可資參照。
  2.核被告甲○○如事實欄三所為，核係犯藥事法第82條第1項
    之輸入禁藥罪、同法第83條第1項之明知為禁藥而販賣罪、
    商標法第82條之輸入仿冒商標商品罪、同法第82條之明知為
    仿冒商標商品而販賣罪，被告甲○○僅向被告徐歷慶訂購禁
    藥及交付定金，並擬於輸入禁藥後始交付尾款，是以上開輸
    入禁藥之行為與販入禁藥之行為於客觀上有所重疊，是其所
    犯上開各罪，尚無從切割為數行為，應認被告甲○○係以一
    行為同時觸犯上開數罪名，為想像競合犯，應依刑法第55條
    規定，從一重之輸入禁藥罪處斷。被告甲○○就前揭輸入禁
    藥及輸入仿冒商標商品之犯行，與真實姓名年籍不詳之成年
    人「賀元立」間，有犯意聯絡、行為分擔，應依刑法第28條
    規定，論以共同正犯。被告甲○○及「賀元立」利用不知情
    之運送人員為上開犯行，為間接正犯。
  3.公訴人於起訴書所犯法條欄中雖未提及被告甲○○犯有藥事
    法第83條第1項之明知為禁藥而販賣罪及商標法第82條之明
    知為仿冒商標商品而販賣罪，然起訴書犯罪事實欄中已記載
    被告甲○○以66萬元向徐歷慶訂購諾美婷等禁藥一批等字樣
    ，應認公訴人已就被告甲○○所涉明知為禁藥而販賣犯行予
    以起訴，而其所涉知為仿冒商標商品而販賣之犯行，則與上
    開起訴部分，具有裁判上一罪之關係，本院自應併予審究，
    並經原審檢察官當庭補充法條，原審復已將公訴人前揭補充
    法條告知被告甲○○及其辯護人，渠等俱表示無意見（見原
    審卷第242頁），附此敘明。
三、原審予以論罪科刑，固非無見，惟查：(一)按在大陸地區產製
    藥品，事實上不能經由我國衛生主管機關核准，更無從予以
    監督管理。如有擅自輸入者，概視為藥事法第20條第1款所
    稱之偽藥，似非妥適。「台灣地區與大陸地區人民關係條例
    」施行後，有關大陸地區產製藥品輸入或攜帶進入台灣地區
    ，該條例第40條既有以進口論之明文，其未經核准擅自輸入
    者，應認屬藥事法第22條第2款前段所稱之禁藥（最高法院8
    2年度第4次刑事庭會議決議(三)參照），原判決認定扣案藥品
    係乙○○推由其配偶徐歷慶在中國大陸不詳地區，未經主管
    機關核准，擅自以不詳手法製造，則該藥品應係大陸地區產
    製未經核准擅自輸入，而屬藥事法第22條第2款前段所稱之
    禁藥，原判決就被告二人分別依製造偽藥、明知為偽禁藥而
    販賣罪論處，適用法則洵有欠當。(二)附表三編號2至4粉紅白
    減肥藥膠囊上均無任何商標（見原審卷第280、281頁），尚
    難認係「諾美婷」，原判決認上開粉紅白減肥藥膠囊係「諾
    美婷」之偽藥，並依商標法第83條予以宣告沒收，，其認定
    事實、適用法律，自有未合。(三)原判決認被告甲○○與「賀
    元立」間就從大陸地區輸入禁藥及仿冒商標商品之行為並無
    犯意聯絡，惟查，就附表三編號1至9及編號11物品之寄送、
    運費之計算及如何與運送人聯繫各節，被告甲○○與「賀元
    立」間均有多次聯繫，業如前述，被告甲○○尚難諉為不知
    ，是原判決認被告甲○○不構成輸入禁藥罪及仿冒商標商品
    罪，即有違誤。被告二人提起上訴否認犯罪，雖均無理由，
    惟原判決既有上開可議之處，即屬無可維持，應由本院撤銷
    改判。爰審酌被告乙○○、甲○○前無任何犯罪紀錄，此有
    臺灣高等法院被告前案紀錄表可按，惟渠等為圖私利竟以製
    造、販賣禁藥牟利，且渠等製售禁藥數量龐大，倘流通至我
    國藥品市場，將對國民健康造成重大危害，且渠等仿冒大量
    商標，造成消費者混淆誤認，對商標權人之危害亦甚鉅，並
    影響我國保護智慧財產權之國際聲譽，又被告乙○○於本院
    均否認犯行，被告甲○○犯後僅坦承部分犯行，且飾詞狡辯
    ，暨渠等各自之犯罪動機、目的、手段及犯罪所得等一切情
    狀，就渠等所犯之罪，分別量處如主文所示之刑，並就被告
    乙○○部分，定其應執行之刑，以資懲儆。
四、扣案如附表二編號1至6、9至10、13至16、18至20所示應沒
    收之物及如附表三編號1、5至9、11所示應沒收之物，分別
    為被告乙○○、甲○○違反商標法第81條、第82條之罪所製
    造、販賣及輸入之商品及文書，不問屬於犯人與否，爰依商
    標法第83條規定宣告沒收（上開禁藥之藥錠、膠囊部分經鑑
    驗用罄而已滅失，故無庸宣告沒收）。扣案如附表二編號7
    、8 、11、12、17所示之物，係供被告乙○○製造禁藥所用
    之器材，不問屬於犯人與否，均依藥事法第88條規定宣告沒
    收之。扣案如附表三編號2 至4 、10、12所示之物，均係被
    告甲○○所有供犯罪所用之物（見原審卷第14頁），爰依刑
    法第38條第1 項第2 款之規定宣告沒收（惟附表三編號2 至
    4 等禁藥之膠囊部分因鑑驗用罄而已滅失，此部分自無庸宣
    告沒收）。
據上論斷，應依刑事訴訟法第369 條第1 項前段、第364條 、第
299 條第1 項前段，藥事法第82條第1 項、第83條第1 項、第88
條，商標法第81條第1 款、第82條、第83條，刑法第11條前段、
第28條、第210條、第216條、第220條第1項、第55條、第38條第
1項第2款，判決如主文。
本案經檢察官鍾鳳玲到庭執行職務。
中    華    民    國    99    年     2    月    8     日
                    智慧財產法院第一庭
                          審判長法  官  李得灶
                                法  官  汪漢卿
                                法  官  林欣蓉
以上正本證明與原本無異。
如不服本判決，應於收受送達後十日內向本院提出上訴書狀，其
未敘述上訴之理由者並得於提起上訴後十日內向本院補提理由書
（均須按他造當事人之人數附繕本）。
中    華    民    國    99    年     2    月    8     日
                                書記官  周其祥


司法院資訊處製作；財團法人民間司法改革基金會備份。
